ACORDAO-COMPLETO-2557307

ACÓRDÃO 2381/2022 ATA 41/2022 - PLENÁRIO

VISTOS, relatados e discutidos estes autos de embargos de declaração opostos pela Santa Bárbara Engenharia S.A. ao Acórdão 1957/2022-TCU-Plenário, por meio do qual foi apreciado recurso de reconsideração interposto contra o Acórdão 1890/2020-TCU-Plenário, que apreciou o mérito de tomada de contas especial instaurada em atendimento ao subitem 9.2. do Acórdão 1834/2010-TCU-Plenário, em virtude do indício de superfaturamento apurado nas obras de redes coletoras de esgoto, poços de visita, interceptor de esgoto, estações elevatórias, linhas de recalque e ramais domiciliares nas ruas e avenida dos bairros Vergel do Lago, Joaquim Leão, Trapiche da Barra, Cambona, Bom Parto, Pinheiro e Bebedouro em Maceió/AL, implementadas com a utilização de recursos provenientes do Contrato de Repasse 226.554-75/2007,
ACORDAM os Ministros do Tribunal de Contas da União, reunidos em sessão do Plenário, ante as razões expostas pelo relator, em: 
9.1. conhecer dos embargos de declaração, uma vez preenchidos os requisitos de admissibilidade previstos nos artigos 32, inciso II, e 34, caput e § 1º, da Lei 8.443/1992, para, no mérito, acolhê-los com efeitos infringentes, aproveitando-os em favor do Sr. José Alberto Maia Paiva;
9.2. tornar insubsistentes os subitens 9.2, 9.3, 9.4 e 9.5 do Acórdão 1890/2020-TCU-Plenário, em face do reconhecimento da prescrição intercorrente prevista no art. 1º, §1º, da Lei 9.873/1999, c/c o art. 8º da Resolução 344/2022;
9.3. arquivar a presente tomada de contas especial sem julgamento de mérito;
9.4. dar ciência desta deliberação ao embargante e aos demais responsáveis e interessados.

Embargos de declaração contra acórdão que negou provimento a recurso de reconsideração da recorrente em face deliberação que julgou irregulares as suas contas, com condenação solidária em débito e multa, em razão de superfaturamento nas obras relativas a redes de esgoto de bairros da cidade  Maceió/AL.

Caixa Econômica Federal; Entidades/órgãos do Governo do Estado de Alagoas.

3. Interessados/Responsáveis/Recorrentes:
3.1. Interessados: Caixa Econômica Federal (00.360.305/0001-04); Ministério das Cidades (extinto); Rodrigo Antônio Tenório Correia da Silva (XXX.931.118-XX); Secretaria de Infraestrutura do Governo do Estado de Alagoas
3.2. Responsáveis: Antônio Jessé Leite (XXX.583.144-XX); José Alberto Maia Paiva (XXX.986.724-XX); Luigi Vitório Peixoto Talento (XXX.925.615-XX); Ricardo Avelar Campos (XXX.682.548-XX); Sandro Pepe (XXX.265.978-XX); Santa Bárbara Engenharia S.A. (17.290.057/0001-75)
3.3. Recorrente: Santa Barbara S.A. (17.290.057/0001-75).

13.1. Ministros presentes: Bruno Dantas (na Presidência), Walton Alencar Rodrigues, Benjamin Zymler (Relator), Augusto Nardes, Vital do Rêgo, Jorge Oliveira e Antonio Anastasia.
13.2. Ministros-Substitutos convocados: Augusto Sherman Cavalcanti e Marcos Bemquerer Costa.
13.3. Ministro-Substituto presente: Weder de Oliveira.

BENJAMIN ZYMLER

Ministro Benjamin Zymler.

Nesta fase processual, são examinados embargos de declaração opostos pela Santa Bárbara Engenharia S.A. ao Acórdão 1957/2022-TCU-Plenário, por meio do qual foi negado provimento ao recurso de reconsideração interposto pela embargante contra o Acórdão 1890/2020-TCU-Plenário.
O feito tratou, originalmente, de tomada de contas especial instaurada em atendimento ao subitem 9.2. do Acórdão 1834/2010-TCU-Plenário, em virtude do indício de superfaturamento apurado nas obras de redes coletoras de esgoto, poços de visita, interceptor de esgoto, estações elevatórias, linhas de recalque e ramais domiciliares nas ruas e avenida dos bairros Vergel do Lago, Joaquim Leão, Trapiche da Barra, Cambona, Bom Parto, Pinheiro e Bebedouro em Maceió/AL, implementadas com a utilização de recursos provenientes do Contrato de Repasse 226.554-75/2007.
O referido ajuste foi firmado no montante de R$ 35.000.000,00, dos quais R$ 29.750.000,00 eram de obrigação da União, por intermédio do extinto Ministério das Cidades, com a interveniência da Caixa Econômica Federal, contando com recursos alocados ao PT 17.512.0122.1N08.0027/2009 - "Apoio a Sistemas de Esgotamento Sanitário em Municípios de Regiões Metropolitanas, de Regiões Integradas de Desenvolvimento Econômico, Municípios com mais de 50 mil Habitantes ou Integrantes de Consórcios Públicos com mais de 150 mil Habitantes - no Estado".
O empreendimento foi auditado inicialmente no âmbito do TC Processo 000.332/2010-0, em apenso, ocasião em que foram apontados seis achados de auditoria no Contrato 063/2002-CPL/AL, celebrado entre a Secretaria de Estado de Infraestrutura de Alagoas (Seinfra/AL) e a empresa Santa Bárbara Engenharia S.A., para a execução das obras de esgotamento sanitário da região baixa da cidade de Maceió/AL, contemplando vinte sub-bacias, dezessete estações elevatórias e cerca de 120 km de redes de esgoto. 
O valor desse contrato, a preços iniciais, era de R$ 52.386.625,60, mas, após o quarto termo de aditamento contratual, celebrado em 2009, alcançou o valor de R$ 95.296.668,56.
O Acórdão 1834/2010-TCU-Plenário apreciou a referida fiscalização e determinou, dentre outras providências, a conversão dos autos em tomada de contas especial, com vistas à quantificação dos débitos oriundos do superfaturamento apontado no Contrato 063/2002-CPL/AL, e à citação dos responsáveis. 
As citações ordenadas pelo Acórdão 1834/2010-TCU-Plenário acabaram não se efetivando de imediato, tendo em vista que deliberações posteriores do Tribunal determinaram a priorização do exame das oitivas das partes. Após a análise das audiências e oitivas previstas no referido decisum pela unidade técnica, o Acórdão 678/2015-TCU-Plenário concluiu, em apertada síntese, pela manutenção do superfaturamento inicialmente detectado em alguns serviços, o que originou débito no montante de R$ 4.290.497,93, motivo pelo qual foi novamente deliberada a citação dos responsáveis. 
Mediante a instrução inserta à peça 177, a Secretaria de Fiscalização de Infraestrutura Urbana (SeinfraUrbana) centrou sua análise na verificação da prática de preços excessivos frente àqueles praticados no mercado para os serviços "Escoramento com estaca-prancha metálica" e "Transporte de CBUQ da usina à obra", tendo acolhido parcialmente as alegações de defesa apresentadas, de tal forma que restou constatado um superfaturamento remanescente de R$ 2.545.024,27, apurado com base na tabela em anexo à referida instrução. 
Nesse contexto, o Acórdão 1890/2020-TCU-Plenário rejeitou as alegações de defesa e julgou irregulares as contas da empresa Santa Bárbara S.A. e do Sr. José Alberto Maia Paiva, então Superintendente de Obras da Secretaria de Infraestrutura do Estado de Alagoas, condenando-os ao pagamento solidário do débito não afastado, bem como da multa prevista no art. 57 da Lei 8.443/1992, a qual foi fixada em R$ 400.000,00, para cada responsável.
A imputação de débito ao Sr. José Alberto Maia Paiva, Superintendente de Obras da Seinfra/AL, decorreu da aprovação da planilha orçamentária referente ao 3º Termo Aditivo ao Contrato 063/2002-CPL/AL eivada de sobrepreço.
Inconformada com o referido desfecho processual, a Santa Bárbara Engenharia S.A. interpôs recurso de reconsideração, apreciado por meio do Acórdão 1957/2022-TCU-Plenário, o qual negou provimento ao apelo da empreiteira.
Desta feita, a construtora opôs embargos declaratórios em face desta última decisão, carreando as seguintes alegações (peça 271) :
houve silêncio do acórdão quanto às críticas aos referenciais do Sinapi de que se valeu a SeinfraUrbana;
relativamente ao item "escoramento com estaca prancha metálica", os insumos que foram utilizados na obra são marcadamente diferentes daqueles que constam na composição do Sinapi que o acórdão embargado adota como parâmetro de comparação, pois o escoramento utilizando na obra tem, em seus insumos, um pranchão com espessura de 5 mm com cabeçote de impacto de 15 mm e travamento metálico, ao passo que o escoramento da composição 73877/001 prevê um escoramento do tipo misto com a utilização de pranchas de perfil "U" com espessura de 3 mm e com longarinas e travamento em madeira;
tais diferenças decorrem da natureza do terreno em que se realizou a obra (terreno de mangue) e produzem desdobramentos nos preços de todos os demais elementos da composição;
a produtividade do servente seria atingida pelas dificuldades que o terreno adverso produz no trabalho desses profissionais, não sendo possível compará-la com composições unitárias de preço que, além de inadequadas, só passariam a ser aferidas vários anos depois da orçamentação da obra (caso do Sinapi) ;
ademais, os referenciais da unidade técnica previam vários itens que estão ausentes na composição adotada no contrato;
o terreno adverso do local onde se realizou a obra impedia o uso de vários desses insumos, tais como compressor, rompedor, gerador, máquina de solda, o que supostamente diminuiu a produtividade da mão de obra;
houve omissões do acórdão embargado quanto ao comparativo do referencial de preços utilizado pela Santa Bárbara ao utilizado pela Sabesp;
o referencial da Sabesp prevê um preço de até R$ 231,95 por metro quadrado para "Escoramento Metálico-Madeira com Longarinas e Estroncas", quase o dobro do preço praticado no orçamento questionado nesta TCE;
houve omissões do acórdão relativamente à prescrição intercorrente da Lei 9.873/1999.
Diante do exposto, a recorrente requer que sejam acolhidos os presentes embargos de declaração, a fim de sanar os vícios apontados, concedendo-lhes, se for o caso, efeito modificativo, para que, ao final, seja corrigido e sanado o Acórdão 1957/2022-TCU-Plenário para decidir pelo provimento do recurso de reconsideração e pela aprovação das contas da Santa Bárbara Engenharia S.A. Adicionalmente, a embargante pede o reconhecimento do equívoco na análise da composição do preço do item referente ao "Escoramento em Estaca Prancha Metálica". Por fim, pede que se reconheça a omissão no tocante à prescrição intercorrente, a fim de que se a aplique no caso concreto, arquivando o processo.
	É o Relatório.

8.1. Matheus Feitosa Gomes de Oliveira, Iuri Batista de Oliveira (14066/OAB-DF) e outros, representando Caixa Econômica Federal.  
8.2. Mariana Albuquerque Rabelo (44.918/OAB-DF), Gabriel Juliano Aguilar Gonçalves, Luiz Piauhylino de Mello Monteiro (1296/A/OAB-DF) e outros, representando Santa Bárbara Engenharia S.A. 
8.3. Ricardo Antonio de Barros Wanderley (5106/OAB-AL) e Andrea de Albuquerque Calheiros (8.270/OAB-AL), representando José Alberto Maia Paiva.  
8.4. Jamile Duarte Coelho Vieira (5868/OAB-AL) e José de Barros Lima Neto (7274/OAB-AL), representando Antônio Jessé Leite.

Procuradora-Geral Cristina Machado da Costa e Silva.

Tomada de contas especial. OBRAS DE ESGOTAMENTO SANITÁRIO EM MACEIÓ/AL. PROJETO BÁSICO DEFICIENTE. SUPERFATURAMENTO. POSSIBILIDADE DE EXECUÇÃO DE SEGURO GARANTIA POR PARTE DA SECRETARIA DE ESTADO DE INFRAESTRUTURA DE ALAGOAS (SEINFRA/AL), APÓS TRÂNSITO EM JULGADO DO ACÓRDÃO CONDENATÓRIO. CITAÇÕES. rejeição parcial DAS ALEGAÇÕES DE DEFESA. JULGAMENTO PELA IRREGULARIDADE DAS CONTAS, COM CONDENAÇÃO PELO DÉBITO REMANESCENTE E APLICAÇÃO DA MULTA DO ART. 57 DA LEI 8.443/1992. DETERMINAÇÃO À SEINFRA/AL PARA QUE EXECUTE O SEGURO GARANTIA PACTUADO EM CUMPRIMENTO AO ACÓRDÃO 3.099/2010-PLENÁRIO. embargos de declaração. conhecimento. rejeição. Recurso de reconsideração. conhecimento. negativa de provimento. EMBARGOS DE DECLARAÇÃO. CONHECIMENTO. RECONHECIMENTO DE PRESCRIÇÃO INTERCORRENTE COM BASE NA RESOLUÇÃO TCU 344/2022. ACOLHIMENTO DOS EMBARGOS COM EFEITOS INFRINGENTES, TORNANDO INSUBSISTENTES O DÉBITO E A MULTA APLICADOS AO RESPONSÁVEL. APROVEITAMENTO DO RECURSO EM RELAÇÃO AO OUTRO RESPONSÁVEL SOLIDÁRIO. ARQUIVAMENTO DAS CONTAS SEM JULGAMENTO DE MÉRITO.

TOMADA DE CONTAS ESPECIAL (TCE)

Secretaria de Recursos (Serur); Secretaria de Fiscalização de Infraestrutura Urbana (SeinfraUrb).

Preliminarmente, os presentes embargos de declaração devem ser conhecidos, tendo em vista o preenchimento dos requisitos necessários aplicáveis. 
Trata-se de embargos de declaração opostos pela empresa Santa Bárbara Engenharia S.A. ao Acórdão 1957/2022-TCU-Plenário, por meio do qual foi negado provimento ao recurso de reconsideração interposto pela embargante contra o Acórdão 1890/2020-TCU-Plenário, decisão que julgou irregulares as contas da embargante e do Sr. José Alberto Maia Paiva, condenando-os ao pagamento solidário do débito apurado, bem como da multa capitulada no art. 57 da Lei 8.443/1993.
Este processo de tomada de contas especial foi autuado em cumprimento ao subitem 9.2 do Acórdão 1834/2010-TCU-Plenário, devido aos supostos prejuízos observados na execução das obras de redes coletoras de esgoto, poços de visita, interceptor de esgoto, estações elevatórias, linhas de recalque e ramais domiciliares nas ruas e avenida dos bairros Vergel do Lago, Joaquim Leão, Trapiche da Barra, Cambona, Bom Parto, Pinheiro e Bebedouro em Maceió/AL, implementadas com a utilização de recursos provenientes do Contrato de Repasse 226.554-75/2007.
O referido ajuste carreou recursos federais para o Contrato 063/2002-CPL/AL, celebrado entre a Secretaria de Estado de Infraestrutura de Alagoas (Seinfra/AL) e a empresa Santa Bárbara Engenharia S.A., para a execução das obras de esgotamento sanitário da região baixa da cidade de Maceió/AL, contemplando vinte sub-bacias, dezessete estações elevatórias e cerca de 120 km de redes de esgoto. O valor desse contrato, a preços iniciais, era de R$ 52.386.625,60, mas, após o quarto termo de aditamento contratual, celebrado em 2009, alcançou o valor de R$ 95.296.668,56. Ressalto que a citada avença havia sido celebrada cinco anos antes e abrangia outros objetos que não foram custeados pelo Contrato de Repasse 226.554-75/2007. 
No exame de mérito desta tomada de contas especial, realizado por meio da instrução inserta à peça 177, a unidade técnica especializada deu particular atenção aos sobrepreços observados nos serviços "Escoramento com estaca-prancha metálica" e "Transporte de CBUQ da usina à obra", tendo acolhido parcialmente as alegações de defesa apresentadas, de tal forma que restou constatado um superfaturamento de R$ 2.545.024,27, em valores históricos.
Assim, o Acórdão 1890/2020-TCU-Plenário, de relatoria do Ministro Marcos Bemquerer Costa, rejeitou as alegações de defesa e julgou irregulares as contas da empresa Santa Bárbara S.A. e do Sr. José Alberto Maia Paiva, então Superintendente de Obras da Secretaria de Infraestrutura do Estado de Alagoas, condenando-os ao pagamento solidário do débito indicado acima, bem como da multa prevista no art. 57 da Lei 8.443/1992, a qual foi fixada em R$ 400.000,00, para cada responsável.
Inconformada com o referido desfecho processual, a Santa Bárbara Engenharia S.A. interpôs recurso de reconsideração, apreciado por meio do Acórdão 1957/2022-TCU-Plenário, o qual negou provimento ao apelo da empreiteira.
Desta feita, a construtora opôs embargos declaratórios em face desta última decisão, carreando as seguintes alegações (peça 271) :
houve silêncio do acórdão quanto às críticas aos referenciais do Sinapi de que se valeu a SeinfraUrbana;
relativamente ao item "escoramento com estaca prancha metálica", os insumos que foram utilizados na obra são marcadamente diferentes daqueles que constam na composição do Sinapi que o acórdão embargado adota como parâmetro de comparação, pois o escoramento utilizando na obra tem, em seus insumos, um pranchão com espessura de 5 mm com cabeçote de impacto de 15 mm e travamento metálico, ao passo que o escoramento da composição 73877/001 prevê um escoramento do tipo misto com a utilização de pranchas de perfil "U" com espessura de 3 mm e com longarinas e travamento em madeira;
tais diferenças decorrem da natureza do terreno em que se realizou a obra (terreno de mangue) e produzem desdobramentos nos preços de todos os demais elementos da composição;
a produtividade do servente seria atingida pelas dificuldades que o terreno adverso produz no trabalho desses profissionais, não sendo possível compará-la com composições unitárias de preço que, além de inadequadas, só passariam a ser aferidas vários anos depois da orçamentação da obra (caso do Sinapi) ;
ademais, os referenciais da unidade técnica previam vários itens que estão ausentes na composição adotada no contrato;
o terreno adverso do local onde se realizou a obra impedia o uso de vários desses insumos, tais como compressor, rompedor, gerador, máquina de solda, o que supostamente diminuiu a produtividade da mão de obra;
houve omissões do acórdão embargado quanto ao comparativo do referencial de preços utilizado pela Santa Bárbara ao utilizado pela Sabesp;
o referencial da Sabesp prevê um preço de até R$ 231,95 por metro quadrado para "Escoramento Metálico-Madeira com Longarinas e Estroncas", quase o dobro do preço praticado no orçamento questionado nesta TCE;
houve omissões do acórdão relativamente à prescrição intercorrente da Lei 9.873/1999.
Diante do exposto, a recorrente requer que sejam acolhidos os presentes embargos de declaração, a fim de sanar os vícios apontados, concedendo-lhes, se for o caso, efeito modificativo, para que, ao final, seja corrigido e sanado o Acórdão 1957/2022-TCU-Plenário para decidir pelo provimento do recurso de reconsideração e pela aprovação das contas da Santa Bárbara Engenharia S.A. Adicionalmente, a embargante pede o reconhecimento do equívoco na análise da composição do preço do item referente ao "Escoramento em Estaca Prancha Metálica". Por fim, pede que se reconheça a omissão no tocante à prescrição intercorrente, a fim de que se a aplique no caso concreto, arquivando o processo.
II
Feita a devida exposição dos fatos inicio a apreciação dos argumentos apresentados pela embargante.
Não verifico a ocorrência da alegada omissão na decisão embargada quanto à prescrição intercorrente da Lei 9.873/1999, de forma que remeto à leitura dos itens 22 a 29 do voto condutor do Acórdão 1957/2022-TCU-Plenário, em que realizei detalhado exame do tema.
Rememoro que a decisão embargada seguiu a linha jurisprudencial consolidada pela Súmula TCU 282, que adota a tese da imprescritibilidade do débito. Quanto à prescrição da pretensão punitiva, o voto condutor da decisão recorrida deixou expresso que esta Corte de Contas estava adotando a tese da prescrição decenal, com base no art. 205 do Código Civil e de acordo com o entendimento consagrado no Acórdão 1441/2016-TCU-Plenário.
Não obstante o exposto, é cediço que, na sessão plenária do dia 19/10/2022, esta Corte de Contas mudou seu entendimento sobre o tema, aprovando a Resolução 344/2022, por meio da qual aplicou, aos processos de controle externo ainda não transitados em julgado, os ditames do regime prescricional previsto na Lei 9.873/1999. Segundo o art. 8º do referido ato normativo:
"Art. 8º Incide a prescrição intercorrente se o processo ficar paralisado por mais de três anos, pendente de julgamento ou despacho, sem prejuízo da responsabilidade funcional decorrente da paralisação, se for o caso. 
§ 1° A prescrição intercorrente interrompe-se por qualquer ato que evidencie o andamento regular do processo, excetuando-se pedido e concessão de vista dos autos, emissão de certidões, prestação de informações, juntada de procuração ou subestabelecimento e outros atos que não interfiram de modo relevante no curso das apurações. 
§ 2° As causas impeditivas, suspensivas e interruptivas da prescrição principal também impedem, suspendem ou interrompem a prescrição intercorrente."
Logo, se aplicado o novel dispositivo ao presente feito, houve a prescrição intercorrente, consoante demonstrado na instrução da Serur que compôs o relatório da decisão embargada, in verbis:
"5.30.	Nos termos do art. 1º, § 1º, da Lei 9.873/1999, opera-se a prescrição intercorrente se o processo ficar paralisado por mais de três anos, aguardando "julgamento ou despacho".
5.31.	Note-se que há uma correlação entre essa hipótese e as causas de interrupção da prescrição do art. 2º. Com efeito, uma vez interrompida a prescrição por alguma das hipóteses do art. 2º, o processo não pode ficar inativo, sem qualquer impulso processual relevante, por mais de três anos.
5.32.	Trata-se de prazo específico, não se aplicando nem o prazo geral de cinco anos, nem o prazo especial, da lei penal (§ 2º) . A finalidade da prescrição intercorrente, com seu prazo próprio, é assegurar eficiência e celeridade nas apurações administrativas. Seria contrário a essa finalidade a paralisação injustificada do processo por período maior que o triênio legalmente estabelecido para a hipótese.
5.33.	No caso em análise, como visto acima, a prática do ato irregular que deu ensejo à pretensão punitiva ocorreu em 2/9/2008, data inicial do prazo prescricional de cinco anos. Todavia, a oitiva da empresa responsável para se manifestar sobre o sobrepreço, em 18/8/2010 (peça 1, p. 42) , interrompeu o transcurso do referido prazo, como prevê o art. 2º, inciso II, da Lei 9.873/1999. Depois dessa interrupção, houve uma manifestação da empresa, em 24/8/2010 (peça 1, p. 43) , e daí em diante não se verificou nenhum ato relevante até o dia 15/12/2010, data em que a SEINFRA/AL requereu a juntada aos autos de cópia do Seguro Garantia apresentado pela empresa contratada, em cumprimento ao Acórdão 3.099/2010 que o havia requestado (peça 1, p. 183) . A partir daqui, continuando a compulsar os autos, observou-se que o próximo ato processual que pode ser considerado relevante, qual seja, a instrução à peça 25, foi praticado em 24/6/2014. Entre dezembro de 2010 e essa última data, nota-se que houve o transcurso de mais de três anos sem que tenha sido praticado algum ato processual que possa ser considerado relevante.
5.34. 	Assim, observa-se que estão presentes os requisitos previstos no art. 1º, §1º, da Lei 9.873/1999, a justificar o reconhecimento da prescrição da "pretensão punitiva" (que abrange a pretensão de ressarcimento) exercida nos presentes autos de tomada de contas especial.
5.35.	Além disso, o Acórdão 1730/2016-TCU-Plenário, proferido em 8/7/2016 (peça 152) , restituiu o processo à unidade técnica para que examinasse o mérito das alegações de defesa apresentadas em resposta às citações. Entretanto, após essa decisão, o único ato processual relevante foi a instrução concluída em 19/3/2020 (peça 177) , ou seja, mais de três anos após a juntada do citado acórdão. Dessa forma, a existência desse lapso temporal, assim como o anterior, justifica o reconhecimento da prescrição da "pretensão punitiva" disciplinada no art. 1º, §1º, da Lei 9.873/1999.
5.36.	Ante o exame realizado, opina-se pelo acolhimento dos argumentos apresentados."
Portanto, os presentes embargos devem ser acolhidos com efeitos infringentes, de forma a afastar a condenação da embargante ao pagamento do débito e da multa que lhe foi imputada. Nos termos do art. 161 do RI/TCU, a peça recursal ora em apreciação deve aproveitar ao outro responsável, o Sr. José Alberto Maia Paiva, pois o reconhecimento da prescrição é uma circunstância objetiva, cabendo tornar insubsistente sua condenação ao pagamento do débito e da sanção capitulada no art. 57 da Lei 8.443/1992.
Quanto ao mérito das presentes contas, nos termos do art. 11 da já mencionada Resolução 344/2022, o processo deve ser arquivado sem julgamento de mérito.
No que se refere aos demais argumentos suscitados pela Santa Bárbara Engenharia S.A., não subsiste a omissão apontada pela embargante quanto aos argumentos que tentaram elidir parte do débito com base na tabela da Sabesp, pois tal argumentação foi analisada no item 8 do relatório que embasou o Acórdão 1957/2022-TCU-Plenário, cujos fundamentos adotei como razões de decidir.
Não obstante o exposto, permito-me complementar a análise realizada pela unidade técnica na ocasião. Quatro fatores tornam a referida tabela referencial inadequada para o exame do preço referencial do serviço, sendo o primeiro deles de ordem legal, visto que no ano de 2007, momento em que foi celebrado o Contrato de Repasse 226.554-75/2007,  sucessivas leis de diretrizes orçamentárias da União já indicavam que as obras custeadas com recursos federais deveriam ter seus custos unitários menores ou iguais aos correspondentes do Sinapi.
Assim, reiterada jurisprudência desta Corte de Contas admite o emprego de tabelas referenciais de outros entes como referência de preços apenas de forma subsidiária, quando o serviço a ser orçado não é contemplado nas tabelas federais ou quando estas não representem a realidade executiva do serviço, o que não é o caso tratado nos autos.
É de se observar também que a tabela referencial trazida pela embargante (peça 207) está vinculada ao mês de maio/2020, enquanto a data base do orçamento analisado pelo TCU é de agosto de 2007 (peça 12, fl. 12, do TC Processo 000.332/2010-0) . Ou seja, a embargante, sem empregar absolutamente qualquer tipo de correção ou retroação monetária pretende utilizar o valor de R$ 231,95 (na verdade, a tabela da Sabesp indica o valor de R$ 231,78) para justificar um orçamento de quase treze anos antes, o que é metodologicamente inaceitável.
Há de se fazer ainda uma terceira observação, pois o serviço escolhido pela embargante na tabela da Sabesp para justificar os valores contratados se refere a um escoramento de vala com até 8 metros de profundidade - o mais caro de todos -  que não refletiria a condição média observada na obra.
Outrossim, trata-se de um preço obtido em uma unidade da federação distinta daquela em que a obra ora em exame foi executada.
O último ponto a ser acrescido ao exame da unidade técnica refere-se ao fato de que os valores informados na tabela da Sabesp inserta à peça 207 não estão detalhados. A aludida peça apresenta apenas o preço global do serviço, mas não apresenta os insumos e os respectivos coeficientes que compõem tal quantia. Não é possível sequer inferir se os valores da tabela da Sabesp estão com ou sem BDI, tornando inviável qualquer tipo de análise.
Quanto aos argumentos carreados sobre composição referencial utilizada pelo TCU, o embargante equivoca-se ao afirmar que a composição utilizada pelo TCU para balizar o preço de mercado consideraria uma estaca prancha com somente 3 mm. Na verdade, a composição referencial utilizada pelo TCU (peça 177, fl. 23) usa exatamente o mesmo tipo de estaca prancha empregada na composição da própria embargante (peça 177, fl. 18) e, inclusive, usa o mesmo custo unitário para o insumo.
A composição de referência empregada pela unidade técnica não contém longarinas e travamento com peças de madeira, como foi afirmado pelo embargante. Ao contrário, prevê o emprego de perfis metálicos.
Os demais pontos suscitados pela embargante envolvendo a produtividade da mão de obra e equipamentos foram exaustivamente debatidos nos itens 48 a 53 do voto condutor da decisão embargada, não havendo nenhuma das omissões apontadas em sua peça recursal.
Portanto, considerando a modificação no entendimento em voga nesta Corte de Contas acerca do regime de prescrição a ser adotado, os embargos de declaração opostos pela Santa Bárbara Engenharia S.A. devem ser acolhidos com efeitos infringentes, aproveitando-os em favor do outro responsável.
Ante o exposto, manifesto-me pela aprovação do acórdão que ora submeto a apreciação deste Colegiado.
TCU, Sala das Sessões, em 26 de outubro de 2022.
BENJAMIN ZYMLER 
Relator